【裁判字號】    95,重上,47
【裁判日期】    950912
【裁判案由】    確認契約關係存在
【裁判全文】
臺灣高等法院臺南分院民事判決          95年度重上字第47號
上  訴  人  升鴻營造有限公司
法定代理人  乙○○
訴訟代理人  羅豐胤  律師
被 上 訴人  交通部公路總局第五區養護工程處
法定代理人  甲○○
訴訟代理人  蔡碧仲  律師
            陳怡禎  律師
上列當事人間請求確認契約關係存在事件，上訴人對於中華民國
95年5月3日臺灣嘉義地方法院第一審判決（94年度重訴字第88號
）提起上訴，本院於95年8月29日言詞辯論終結，判決如下：
    主  文
上訴及假執行之聲請均駁回。
第二審訴訟費用由上訴人負擔。
    理  由  及  事  實
一、上訴人主張略以：
  (一)、上訴人於民國93年9月15日，依公開招標程序，標得由被
      上訴人發包之「台三線264K+630段等二處路面整修工程（
      試驗路面）」（案號：0000000，下稱系爭工程），並於
      93年9月27日簽立工程契約書。上訴人乃依約繳交履約保
      證金在案，被上訴人並於93年10月5日來函要求請速辦理
      開工事宜。然俟上訴人依約提出品質管制計畫書、施工計
      畫書、交通維持計畫書等予被上訴人核備時，被上訴人之
      斗南工務段又以上訴人擬用於系爭工程之瀝青出料廠，距
      離系爭工程工地約125公里，不符系爭工程契約施工補充
      條款第六點「AC料單程運距限於60公里以內」云云為由，
      退回上訴人檢送之施工計畫書等文件，事後更全面不准上
      訴人進場施工，並主張兩造間契約關係業經其解除而不復
      存在。
  (二)、然公共工程施工綱要規範，已於94年5月6日修正時，刪除
      運輸距離之限制。雖系爭工程合約，於前開規範修正刪除
      運輸距離限制前已簽立，然前開施工綱要修正時，系爭工
      程尚未施工完畢，且被上訴人有受該綱要拘束之義務，則
      系爭工程合約仍應溯及適用修正後之施工規範。
  (三)、又系爭工程契約關於運輸距離限制之條款，限制上訴人僅
      能由60公里以內出料，顯有增加無助於達成契約目的（完
      成一定工作）義務之不公平情形。而被上訴人於施工前、
      施工中、驗收時及保固期間內，均可嚴加控管工程材料必
      須符合施工規範，對於完成履約、確保工程品質等要求均
      已有嚴密保護，卻仍執意要求上訴人履行毫無意義之運距
      限制條款，顯有於上訴人重大不利益，顯失公平之情形。
      依民法第247之1條之規定，該部分之約定應屬無效。
  (四)、再公共工程會業已刪除施工綱要規範中，有關瀝青混凝土
      運輸距離之限制規定，足見在工程施工技術上，並無限制
      運輸距離之必要。上訴人已經提出品質管制企畫書、施工
      計畫書，雖上訴人擬定出料之瀝青廠不在單程運距60公里
      範圍內，但被上訴人在未能合理說明上訴人擬定出料之瀝
      青廠有何種絕對無法符合施工規範要求之情形下，僅以單
      程運距超過60公里，即將上訴人提出之計畫書退回並執意
      終止系爭工程契約關係，而使工程延宕，於被上訴人並無
      任何利益，反使上訴人受有不能履約之損害，且社會整體
      必須承擔另外發包、工程不能如期完工，影響公眾通行等
      不利益，則被上訴人主張終止權之行使，自有權利濫用之
      情形。
  (五)、另被上訴人違反契約約定，不准上訴人進場施作，經上訴
      人向工程會提起履約爭議調解案件，支付新台幣（下同）
      6萬元之調解費用，為被上訴人違約致上訴人所生損害，
      依據民法第220條第2項規定，請求被上訴人賠償上訴人之
      損害等語。原審為伊敗訴之判決，應有違誤，爰提起上訴
      。
  (六)聲明：
    (1)原判決廢棄。
    (2)確認兩造間於民國93年9月27日訂立「台三線264K+630 段
      等二處路面整修工程（試驗路面）」（案號：0000000）
      之契約關係存在。
    (3)被上訴人應給付上訴人6萬元，及自起訴狀繕本送達翌日
      起至清償日止，按年息百分之5計算之利息。
    (4)第一、二審訴訟費用由被上訴人負擔。
    (5)上訴人願供擔保，請准宣告假執行。
二、被上訴人則以：
  (一)、上訴人有違約之情事，被上訴人依系爭契約第15條第2項
      第3款終止契約自屬有據。又系爭運距限制條款並無民法
      第247條之1之適用，被上訴人終止系爭工程合約，更無
      民法第148條權利濫用之情事。
  (二)、聲明：
    (1)上訴駁回。
    (2)第二審訴訟費用由上訴人負擔。
三、兩造不爭執之事項：
  (一)、上訴人於93年9月5日標得系爭工程，兩造即於93年9月27
      日簽訂系爭契約書。
  (二)、兩造對於決標記錄單所載內容及契約條款，並施工補充條
      款之內容均不爭執。
  (三)、被上訴人曾於93年10月5日函催告被上訴人開工。被上訴
      人於93年11月17日、23日及同年12月17日三次函請上訴人
      提出瀝青廠地點及運輸路線圖。上訴人於94年1月28日始
      提出以振盛瀝青廠有限公司龍井廠為出料瀝青廠，被上訴
      人於94年2月23日函復上訴人不予同意。
  (四)、被上訴人於94年4月14日以上訴人違反工程契約施工補充
      款之規定，依系爭工程契約第15條第2項第3款約定，而以
      五工養字第0940031557號函，函終止系爭工程契約。
  (五)、兩造曾至公共工程委員會調解，調解費用6萬元由上訴人
      預付。
  (六)、以上事實，並有工程契約書、交通部公路總局工程招標說
      明附件清單、交通部公路總局第五區養護工程處詳細價目
      表（附件清單、交通部公路總局第五區養護工程處詳細價
      目表（施工補充條款）、交通部公路總局第五區養護工程
      處93年10月5日五工養字第0930032681號函、交通部公路
      總局第五區養護工程處斗南工務段94年2月23日五工斗字
      第0940000890號函、交通部公路總局第五區養護工程處94
      年4月14日五工養字第0940031557號函、調解費用收據影
      本在卷可參（見原審卷第12至20、118、30、23、77、62
      至63、40頁），堪信為真實。
四、至上訴人主張系爭運距限制條款應為無效之契約條款，惟仍
    不影響契約其他部分之效力，且被上訴人行使終止權應屬權
    利之濫用，系爭工程契約仍應拘束兩造當事人等語，則為被
    上訴人所否認。是本件應審酌者為：(1)公共工程會刪除運輸
    距離限制的規定，可否溯及既往於本件適用？(2)上訴人得否
    主張施工補充條款限制AC拌合料運程在60公里係定型化契約
    而無效、或因顯失公平而無效？如補充條款無效，是否會造
    成整個契約無效？(3)系爭工程契約是否已經為被上訴人合法
    終止？本件契約終止權之行使是否屬於權利濫用？(4)上訴人
    可否依債務不履行的法律關係向被上訴人請求6萬元調解費
    用的損害賠償？茲查：
(一)、公共工程會刪除運輸距離限制的規定，可否溯及既往於本件
    適用？
    經查，系爭工程契約招標時間為93年9月15日，簽約時間為
    93年9月27日，經核公共工程會當時所公布之「公共工程施
    工綱要規範」，確實仍有運輸距離限制之規定。則該運輸距
    離限制條款既經雙方合意，而成為契約內容之一部分，則本
    件工程契約之權利義務自應以契約內容所載者為準，兩造亦
    有依約履行之義務。因此，即使於94年5月6日經中國工程師
    學會施工綱要規範整合中心修訂公告「公共工程施工綱要規
    範」第02741章「瀝青混凝土一般要求」相關內容，刪除拌
    合廠運送瀝青混凝土至工地鋪築距離之規定，此有行政院公
    共工程委員會中華民國94年5月6日工程技字第09400157780
    號函影本附卷可參（見原審卷第39頁）；此亦無法變更成立
    在先之契約條款，系爭工程契約之當事人自仍應受原契約條
    款之拘束，是上訴人此部分主張，亦不可採。
(二)、系爭距離限制條款是否為定型化契約，且因顯失公平而無效
    ？如補充條款無效，是否會造成整個契約無效？
    1.按依照當事人一方預定用於同類契約之條款而訂定之契約
      ，為加重他方當事人責任之約定，按其情形顯失公平者，
      該部分約定無效，固為民法第247條之1第2款所明定。然
      88年4月21日民法債編增訂該條規定之立法理由，乃鑑於
      我國國情及工商發展之現況，經濟上強者所預定之契約條
      款，他方每無磋商變更之餘地，為使社會大眾普遍知法、
      守法，防止契約自由之濫用及維護交易之公平，而列舉四
      款有關他方當事人利害之約定，為原則上之規定，明定「
      附合契約」之意義，及各款約定按其情形顯失公平時，其
      約定為無效。是上開所謂「加重他方當事人之責任」，乃
      係指一方預定之契約條款，為他方所不及知或無磋商變更
      之餘地者而言，所稱「按其情形顯失公平者」，則係指依
      契約本質所生之主要權利義務，或按法律規定加以綜合判
      斷，有顯失公平之情形而言（最高法院91年度台上字第23
      36號、94年度台上字第2340號參照）。
    2.經查，系爭工程既係經公開招標，由有意參與投標之營造
      公司於投標日期一段期間前，先行向被上訴人購領「工程
      圖說」、「投標須知」、「標單」及「施工補充條款」等
      文件，而「施工補充條款」即已載明上述運輸距離限制等
      語，為兩造所不爭執，並有交通部公路總局工程招標說明
      附件清單在卷可參（見原審第118頁）。衡情系爭工程契
      約關於系爭運輸距離限制條款，乃係上訴人投標前及簽約
      時所明知，上訴人仍願意參與投標，並於得標後與被上訴
      人簽立系爭工程契約，自難認系爭運輸限制條款於上訴人
      有不及知之情形。
    3.又系爭工程契約施工地點即台三線264K＋630段即古坑附
      近方圓60公里內之合法瀝青廠商計有26家，有台灣區瀝青
      工業同業公會95年3月6日（95）台瀝會字第4857號函暨附
      件合法瀝青廠商資料附卷可參（見原審卷第282頁）。從
      而，上訴人欲依契約內容，於運輸距離限制內取得瀝青並
      無困難，則系爭距離限制條款並未違反政府採購法第6條
      第1項規定不得差別待遇以及同法第26條不得限制競爭之
      規定，亦未加重上訴人之責任而有顯失公平之情形。況上
      訴人於訂約時，既係本於自由意識及平等地位自主決定，
      則即不得任指該契約條款為無效。
    4.上訴人復主張依現行技術無庸限制材料出場之距離，亦可
      保持工程材料之品質，該距離限制條款乃增加無助於達成
      契約目的之義務，而有不公平情形等語。經查，公共工程
      會固依目前施工技術可克服瀝青混凝土之保溫，而刪除「
      公共工程施工綱要規範」之有關運輸距離限制規定，然兩
      造前於行政院公共工程委員會調解建議亦載明：「…四、
      (三)有關瀝青混凝土之保溫計畫，申請人應另提出具體可行
      計畫與他造當事人審核；(四)瀝青出車時之溫度與到達工地
      時之溫度，應經他造當事人確認符合契約施工規範規定」
      等語（見原審卷第29頁）。從而，雖非謂於限距範圍內出
      料之瀝青廠，即可絕對保證溫度符合施工標準，惟倘出料
      之瀝青廠未於限距範圍內，固可以目前之技術克服保溫之
      問題，惟較之於限距範圍內出料之瀝青廠，顯可能必須於
      事前更行注意規畫保溫之相關措施，自不可謂該條款對於
      工程之進行毫無助益。是上訴人此部分主張，當無可採。
    5.至上訴人主張若上訴人提供之瀝青混凝土拌合料未達施工
      規範規定之溫度者，被上訴人有權拒絕，上訴人必須自行
      負擔重作、退貨或換貨之費用，且被上訴人得於驗收時請
      求改善或賠償，有無運輸距離限制對被上訴人之權益並無
      影響等語。然「運輸距離限制」本即為契約條款內容，且
      依據當時公共工程會所公布之「公共工程施工綱要規範」
      ，「運輸距離限制」乃係事先控制品質的方法，被上訴人
      資以對上訴人要求提供符合運輸距離限制之瀝青混凝土，
      以預防工程因品質不佳重作、拖延工程之弊，自難認對上
      訴人有何顯失公平之處。是此權利自不因被上訴人有無其
      他控制品質的方法或得於驗收時主張之權利而受影響，上
      訴人此部分主張，應屬無據。
    6.從而，上訴人主張上述運輸距離限制係附合契約（定型化
      契約），對上訴人顯失公平，應認定為無效等語，自無可
      採。
  (三)、系爭工程契約是否已經為被上訴人合法終止？本件契約終
      止權之行使是否屬於權利濫用？經查：
    1.被上訴人以上訴人違反契約，依據系爭工程契約第15條第
      2項第3款終止系爭工程契約，於94年4月14日函告上訴人
      終止系爭工程契約並經上訴人收受該函文等情，有被上訴
      人提出之交通部公路總局第五區養護工程處中華民國94年
      4月14日五工養字第0940031557號函及該函之投遞簽收清
      單影本各乙份在卷可稽（見原審卷第62至64頁），而該投
      遞簽收清單蓋有上訴人公司之統一發票專用章，上訴人空
      言否認收受此函，尚屬無據。另被上訴人亦於原審94年12
      月14日當庭再次表示行使終止權之意思（見原審卷第105
      頁）。因此，堪認被上訴人已經對上訴人為終止系爭工程
      契約之意思表示。
    2.而系爭工程契約之標的乃鋪設瀝青混凝土於公用道路上，
      而系爭工程契約簽訂於93年9月27日，被上訴人並於93年
      10月5日函請上訴人速辦理開工事宜，然上訴人迄今均未
      依契約提出符合契約條款所訂施工地點台三線264K＋630
      段即古坑附近方圓60公里內之合法瀝青廠商資料供被上訴
      人核備，且無意提出等情，並有工程契約書、交通部公路
      總局第五區養護工程處中華民國93年10月5日五工養字第0
      930032681號函影本各乙份在卷可參（見原審卷第12至20
      、23頁）。然被上訴人本即可依工程契約要求上訴人提出
      符合契約約定之合法瀝青廠商資料供被上訴人核備，卻為
      上訴人拒絕，兩造並對上述運輸距離限制發生爭議，致使
      履約工期僅為短短15日之系爭工程延宕多日，然系爭工程
      為公共工程，能否如期完成與公共利益誠屬相關，則被上
      訴人自有期限利益之存在，是被上訴人為謀求系爭工程能
      儘早施作，對上訴人主張終止權，乃屬正當權利之行使，
      經核難認屬於權利濫用之情形。是上訴人主張被上訴人行
      使終止權於己並無任何利益，反使上訴人受有不能履約之
      損害，屬權利濫用等語，非有理由。
  (四)、至上訴人主張其依債務不履行的法律關係得請求被上訴人
      賠償6萬元調解費用等語。然被上訴人既係合法行使終止
      權，並無上訴人所稱債務不履行情形存在，已如前述，是
      上訴人依債務不履行的法律關係請求被上訴人賠償6萬元
      調解費用，自屬無據。
五、綜上所述，系爭工程契約既已因被上訴人行使終止權而不存
    在，則上訴人請求確認系爭工程契約存在部分，為無理由，
    應予駁回；又上訴人依據債務不履行的法律關係向被上訴人
    請求6萬元調解費用的損害賠償，亦屬無理由，亦應予以駁
    回。原審均為上訴人敗訴之判決，經核並無違誤。上訴意旨
    指摘原判決不當，求予廢棄改判，為無理由，應予駁回。又
    本件上訴人之上訴既經駁回，其於本院為假執行之聲請即失
    所附麗，應併予駁回。
六、本件事證已臻明確，兩造其餘攻擊、防禦及主張，對本件判
    決結果，並不生影響，爰不逐一論述。
七、據上論結，本件上訴為無理由，依民事訴訟法第449條第1項
    、第78條，判決如主文。
中    華    民    國     95    年    9    月    12    日
                  民事第二庭    審判長法  官  丁振昌
                                      法  官  吳上康
                                      法  官  李素靖
上為正本係照原本作成。
如對本判決上訴，須於判決送達後20日內向本院提出上訴狀，未
表明上訴理由者，應於上訴後20日內，向本院提出理由書（須附
繕本）。依法須繳納裁判費並應委任律師為訴訟代理人，始得上
訴。
中    華    民    國     95    年    9    月    14    日
                                      書記官  林鈴香
【附記】
民事訴訟法第466條之1：
(1)對於第二審判決上訴，上訴人應委任律師為訴訟代理人。但上
  訴人或其法定代理人具有律師資格者，不在此限。
(2)上訴人之配偶、三親等內之血親、二親等內之姻親，或上訴人
  為法人、中央或地方機關時，其所屬專任人員具有律師資格並
  經法院認為適當者，亦得為第三審訴訟代理人。
民事訴訟法第466之2：
上訴人無資力委任訴訟代理人者，得依訴訟救助之規定，聲請第
三審法院為之選任律師為其訴訟代理人。
                                                  Ｊ


司法院資訊處製作；財團法人民間司法改革基金會備份。
